【裁判字號】    98,家上,66
【裁判日期】    980610
【裁判案由】    離婚
【裁判全文】
臺灣高等法院民事判決                  98年度家上字第66號
上  訴  人  乙○○
訴訟代理人  何威儀律師
被上訴人    甲○○○
訴訟代理人  田禮嘉律師
上列當事人間請求離婚事件，上訴人對於中華民國98年2月6日臺
灣板橋地方法院97年度婚字第1337號第一審判決提起上訴，本院
於98年5月27日言詞辯論終結，判決如下：
    主  文
原判決廢棄。
被上訴人在第一審之訴駁回。
第一、二審訴訟費用由被上訴人負擔。
    事實及理由
甲、程序方面：
    本件被上訴人於原審之起訴狀內，主張依民法第1052條第1
    項第3款、第5款、同條第2項之規定訴請判決離婚，而於原
    審97年11月24日調解程序時，表示依民法第1052條第1項第3
    款、同條第2項之規定訴請判決離婚，並陳明只要其中之一
    有理由，即請判決准予離婚，其他事由則毋庸加以審理等語
    （見原審卷第5頁至第6頁、第14頁），嗣於本院審理時，則
    陳明僅以民法第1052條第2項為其請求判決離婚之依據，不
    再依同條第1項第3款、第5款規定為請求等語（見本院卷27
    頁背面、第40頁），故本院僅審究被上訴人依民法1052條第
    2項訴請判決離婚有無理由，合先敘明。
乙、實體方面：
一、被上訴人起訴主張：兩造於民國（下同）64年間結婚，惟婚
    後上訴人之脾氣古怪，伊曾多次試圖與上訴人溝通，然上訴
    人非但未改，反變本加厲，伊為顧及家庭和諧而隱忍再三，
    惟上訴人仍不知悔改，長期下來造成伊精神上極大之痛苦，
    不得已於93年12月間與上訴人分居，故兩造分居至今已長達
    4年之久，因兩造婚姻已發生嚴重破綻，難以再繼續維持，
    爰依民法第1052條第2項之規定訴請判決離婚等語（原審判
    決兩造離婚，上訴人聲明不服，提起上訴）。並答辯聲明：
    上訴駁回。
二、上訴人則以：兩造結婚長達30幾年，且育有子女陳熹平及陳
    雅玲，期間並無重大爭吵，兩造於93年12月前係共同居住於
    台北縣新莊市○○路150巷3號之4之住所，嗣後上訴人於93
    年12月16日離開上開住所，未依民法第1001條規定履行同居
    義務。伊不但不願意離婚，且盡力打聽被上訴人之消息，想
    要被上訴人回到住所共同生活，足見伊主觀上確有維持婚姻
    之強烈意願。兩造雖然有長達4年未共同生活，但此乃被上
    訴人所造成，並非上訴人過失造成，被上訴人應無權請求離
    婚。至於兩造之女陳雅玲在外與男友租屋同居乙事，與伊之
    脾氣並不相干等語，資為抗辯。並上訴聲明：(1)原判決廢棄
    ；(2)被上訴人在第一審之訴駁回。
三、查被上訴人主張兩造係夫妻之事實，業據其提出戶籍謄本為
    證（見原審卷第8頁），堪信為真實；上訴人抗辯兩造婚後
    係共同居住於台北縣新莊市○○路150巷3號之4，被上訴人
    係於93年12月間離開前揭居所之事實，為被上訴人所不爭執
    （見原審卷第5項），亦堪信為真實。至被上訴人以上訴人
    脾氣古怪，主張兩造間有難以維持婚姻之重大事由，則為上
    訴人所否認，並以前詞置辯。是以本件應審究者為：兩造間
    有無被上訴人主張難以維持婚姻之重大事由？被上訴人訴請
    判決離婚有無理由？茲析述如下：
    (一)按有民法第1052條第1項以外之重大事由，難以維持婚姻
      者，夫妻之一方得請求離婚。但其事由應由夫妻之一方負
      責者，僅他方得請求離婚，民法第1052條第2項定有明文
      。所謂「有前項以外之重大事由，難以維持婚姻者」，乃
      抽象的、概括的離婚事由，係民法親屬編於74年修正時，
      為因應實際需要，參酌各國立法例，導入破綻主義思想所
      增設，其目的在使夫妻請求裁判離婚之事由較富彈性。但
      其事由應由夫妻一方負責者，僅他方得請求離婚，是其所
      採者為消極破綻主義精神，而非積極破綻主義。因此，若
      夫妻雙方均為有責時，則應衡量比較雙方之有責程度，而
      許責任較輕之一方向應負主要責任之他方請求離婚，如雙
      方之有責程度相同，則雙方均得請求離婚，以符公平，且
      符合民法第1052條第2項規定之立法目的。至於是否有難
      以維持婚姻之重大事由，判斷標準為婚姻是否已生破綻而
      無回復之希望，此非可由當事人已喪失維持婚姻意欲之主
      觀面加以認定，而應依客觀的標準，即難以維持婚姻之事
      實，是否已達於倘處於同一境況，任何人均將喪失維持婚
      姻希望之程度以決之（最高法院95年度台上字第1450號、
      91年度台上字第2023號判決意旨參照）。
    (二)經查：
      被上訴人主張以證人即兩造之子陳熹平於原審98年1月
        19日言詞辯論期日之證詞，證明上訴人確係脾氣古怪，
        兩造間確實有難以維持婚姻之重大事由云云。而證人陳
        熹平對此部分之證詞為：「（你說因為爸爸的脾氣關係
        ，是否可以具體說明？）我爸爸認為是對的，不管有沒
        有證據，或是證據顯示他是錯的，他都不承認，他都要
        據理力爭，我媽媽有告訴我說當初因為祖母還在，她才
        一直忍著，祖母過世她就覺得沒有必要忍了，…。」等
        語（見原審卷第18頁背面）。經核兩造係於64年間結婚
        ，迄被上訴人於97年10月8日向原審提起離婚訴訟時止
        ，兩造業已維持婚姻關係33年；迄被上訴人於93年12月
        間離家時止，兩造亦已共同生活29年有餘。因兩造間之
        婚姻關係及共同生活均甚長久，而人之個性並非一朝一
        夕形成，此為公眾週知之事實，故縱然上訴人就脾氣方
        面，確有證人陳熹平所證述之情形，惟因每個人之個性
        、脾氣，均與其本身之教育程度、價值觀、接受他人意
        見度有關，何者為優？何者劣？尚因不同角度之思考，
        而有不同之看法。從而，被上訴人上開脾氣是否達到難
        以維持婚姻之重大事由，尚不得由上訴人一方主觀地認
        定，而應依客觀之標準，即是該事實是否已達倘處於同
        一境況，任何人均將喪失維持婚姻希望之程度決定之。
      另證人陳熹平證述：「…，他們突然通知我回家，他們
        說要辦離婚，當時有請律師，…最後我爸爸堅持不離婚
        ，…，一直到現在媽媽也沒有回去過…」、「我爸爸一
        直四處打聽媽媽的消息，例如媽媽農曆生日到了，爸爸
        會以我媽媽的名義約媽媽的所有朋友說要聚餐，但媽媽
        根本不會出現，我跟媽媽查證過，她的朋友打電話問她
        到底聚餐是不是事實，結果我媽媽根本不知情。爸爸還
        會經常打電話到公司或她的朋友問媽媽何時回台灣，也
        常常打電話到我家，說有沒有跟媽媽聯絡」等語（見原
        審卷第18頁背面）。足見上訴人前雖與被上訴人談及離
        婚事宜，但其後仍不願離婚，且仍有維持兩造婚姻關係
        之強烈意願，縱然被上訴人已離家，但其仍繼續尋覓被
        上訴人之行蹤，並設法使被上訴人返回家中。
      從而，本件上訴人主觀上有維持婚姻關係之強烈意願，
        且已設法挽回，縱其之脾氣確有上述之情形，惟揆諸每
        個人之個性均不相同，兩造亦已結褵並共同生活30年等
        情，尚難認被上訴人上開情形，屬重大事由，已達難以
        維持婚姻之程度。至兩造雖分居近4年，惟此係被上訴
        人自行離家所致，故被上訴人亦不得據此主張係達難以
        維持婚姻之重大事由，附此說明。
四、綜上所述，被上訴人依民法第1052條第2項規定，訴請判決
    與上訴人離婚，為無理由，不應准許。原審為上訴人敗訴之
    判決，尚有未洽。上訴意旨指摘原判決不當，求予廢棄改判
    ，為有理由。爰將原判決廢棄，改判如主文第2項所示。
五、本件事證已明，兩造其餘攻擊防禦方法或所舉證據，經本院
    斟酌後，認為均不足以影響本件判決結果，爰不再逐一論述
    。至上訴人聲請傳訊兩造之女陳雅玲、向台北署立醫院及長
    庚紀念醫院林口分院調閱兩造媳婦柯淑文之病歷，以及調閱
    被上訴人之入出境資料等節，均核非必要，併此敘明。
六、據上論結，本件上訴為有理由，依民事訴訟法第450條、第
    78條，判決如主文。
中    華    民    國    98    年    6     月    10    日
                    民事第十四庭
                        審判長法  官  張  蘭
                              法  官  鄭純惠
                              法  官  邱瑞祥
正本係照原本作成。
如不服本判決，應於收受送達後20日內向本院提出上訴書狀，其
未表明上訴理由者，應於提出上訴後20日內向本院補提理由書狀
（均須按他造當事人之人數附繕本）上訴時應提出委任律師或具
有律師資格之人之委任狀；委任有律師資格者，另應附具律師資
格證書及釋明委任人與受任人有民事訴訟法第466條之1第1項但
書或第2項（詳附註）所定關係之釋明文書影本。
中    華    民    國    98    年    6     月    10    日
                              書記官  明祖星
附註：
民事訴訟法第466條之1（第1項、第2項）：
對於第二審判決上訴，上訴人應委任律師為訴訟代理人。但上訴
人或其他法定代理人具有律師資格者，不在此限。
上訴人之配偶、三親等內之血親、二親等內之姻親，或上訴人為
法人、中央或地方機關時，其所屬專任人員具有律師資格並經法
院認為適當者，亦得為第三審訴訟代理人。


司法院資訊處製作；財團法人民間司法改革基金會備份。
